臺灣彰化地方法院民事判決　九十年度簡上字第二○號
　　上　訴　人　甲○○
　　被　上訴人　蕭紫語原名蕭.
右當事人間請求給付會款事件，上訴人對於中華民國八十九年十二月十三日本院北斗
簡易庭第一審判決（八十九年度斗簡字第二一二號）提起上訴，本院判決如左：
    主      文
原判決廢棄。
被上訴人於第一審之訴駁回。
第一、二審訴訟費用由被上訴人負擔。
    事      實
甲、上訴人方面：
一、聲明：
（一）原判決廢棄。
（二）右廢棄部分，被上訴人於第一審之訴及假執行之聲請均駁回。
（三）第一、二審訴訟費用均由被上訴人負擔。
二、陳述：除與第一審判決記載相同者，茲予引用外，並補述略稱：
（一）本件被上訴人自任會首招攬合會，上訴人於民國八十三年七月一日及八月一日
      連續標得兩會，惟被上訴人交付一張面額新台幣（下同）三十萬元支票給上訴
      人用以給付會款，但因發票人魏炎墻存款不足，被上訴人表示要取回該支票與
      發票人魏炎墻解決，惟事隔多時被上訴人仍不能解決，上訴人才自八十四年十
      二月一日起停止繳納死會會金每月二萬元，計至八十六年六月一日止有十九次
      ，共計三十八萬元。又上訴人亦自任會首招攬合會，被上訴人亦有參加上訴人
      之合會二會，一死會（尚欠死會會款十九萬元），一活會（已繳會款十五萬元
      ）。兩造間上開債權債務互相抵銷後，上訴人應給付被上訴人四萬元。
（二）查被上訴人交付一紙面額三十萬元支票予上訴人以給付會款，後來支票未經上
      訴人提示，即由被上訴人取回與發票人魏炎墻處理，雖然被上訴人矢口否認，
      但上訴人曾偕同女兒陳麗雯多次到魏家求證，魏炎墻及其妻陳仙花對面額三十
      萬元支票部分，不曾否定支票之存在，僅一再表示蕭秋桂已將所有支票拿回去
      還給他，都解決清楚，支票及票頭都予銷毀，此有錄音帶兩卷及其譯文為憑。
      惟原審審理時證人魏炎墻為撇清其與被上訴人間票據往來原因關係，故意為不
      實證詞，先否認上訴人取得之錄音帶中男聲為其聲音，後經原審當場錄製其聲
      音當場播放後，其見無從抵賴不得已乃改口辯稱其係胡言亂語，極力撇清。證
      人魏炎墻為何在庭外向上訴人表示有面額三十萬元支票，但到庭作證時又改口
      全盤否認，上訴人認為其中必有蹊蹺。
（三）再查被上訴人於九十年四月六日答辯狀中辯稱其從未與證人魏炎墻有金錢往來
      及借支票，而係魏炎墻之媳婦陳秀女欠其借款云云，並提出台灣高等法院台中
      分院筆錄影本為憑，惟詳究其提出之筆錄影本，至多能得知陳秀女曾以支票向
      被上訴人調現乙節，並無法證明其與魏炎墻並無金錢及票據往來，且錄音帶之
      錄音談話內容，亦不容被上訴人空言否認。況證人蕭月英於原審到庭證稱被上
      訴人向其稱曾向上訴人取回支票處理，證人蕭月英與被上訴人為妯娌，有姻親
      之誼，不可能故意偏袒上訴人，其證詞自屬可信，上訴人確實收到被上訴人交
      付之面額三十萬元支票，且該支票未經提示，即由被上訴人取回交給魏炎墻無
      誤。
（四）復查被上訴人積欠第三人朱昌鍊借款三十七萬元未償還，上訴人已合法受讓第
      三人朱昌鍊借款債權三十七萬元及其從屬債權，兩造間債權債務互相抵銷後，
      被上訴人已無任何債權可主張。被上訴人雖一再辯稱其僅代朱昌鍊處理財務，
      並無借貸關係云云。惟按朱昌鍊之代收簿所提示之支票分別為蕭木根（帳號七
      三０之二）、蕭家明（帳號一０一七之三）、張火盛（帳號一五五之八）、陳
      碧雲（帳號一一九九之一）等人所簽發，由被上訴人蕭秋桂存入代收簿。蕭木
      根、張火盛、陳碧雲都是向被上訴人蕭秋桂借款，並非向朱昌鍊借款。被上訴
      人蕭秋桂之金錢來源，蕭木根等人並不知情；其中借款人蕭木根還提供不動產
      給被上訴人蕭秋桂設定抵押權，擔保借款債權，被上訴人蕭秋桂也自承賺取利
      差。證人蕭木根、張火盛、陳碧雲於詐欺案件中分別到庭具結作證，有筆錄可
      稽，不容被上訴人空言狡辯。被上訴人於鈞院八十五年易字第一八九九號臺灣
      高等法院台中分院八十七年上易字第二五九八號詐欺案件中，為脫免民、刑事
      法律責任，也一再辯稱是蕭木根等人向劉秀惠等人借錢，自己是仲介，是蕭木
      根等人應負責還錢，其非借款人不負責云云，惟其狡辯之詞不足採信，被上訴
      人蕭秋桂以詐欺罪判刑確定。朱昌鍊因車禍致行動不便，被上訴人蕭秋桂向朱
      昌鍊調現借錢，都是由被上訴人蕭秋桂自行從存摺提領現款，被上訴人蕭秋桂
      將錢借給蕭木根、張火盛、陳碧雲等人後拿到支票，不背書即存入朱昌鍊之存
      摺內，被上訴人蕭秋桂從中賺取利差，並非單純代理朱昌鍊收款，被上訴人藉
      口朱昌鍊持有之支票沒有背書，與其無關，顯係狡辯。朱昌鍊之債權三十七萬
      元，除有支票及存摺代收簿為佐證外，於被上訴人委託王能幸律師召開債權人
      會議時作成之資產負債表中亦有記載，被上訴人空言否認，不應採信。
（五）被上訴人交付面額三十萬元之支票未兌現，又積欠上訴人會款四萬元，共計積
      欠上訴人三十四萬元，上訴人積欠被上訴人合會會款三十八萬元未清償，兩造
      間債權債務互相抵銷後，上訴人僅積欠被上訴人四萬元，並非如被上訴人起訴
      書所稱三十四萬元。退而言之，上訴人已合法受讓第三人朱昌鍊借款債權三十
      七萬元及其從屬債權，設若鈞院認為被上訴人對上訴人會款債權三十四萬元存
      在，則上訴人亦將以上開借款債權三十七萬元與之抵銷，抵銷後被上訴人已無
      任何債權可主張。謹請鈞院依法判決如上訴聲明，以維正義。
三、證據：援用原審之立證方法外，並補提朱昌鍊之存摺影本一本、朱昌鍊之代收票
          據憑摺影本一份、支票及退票理由單影本各三張、開會通知函影本二份、
          負債表影本二份、債權會議記錄影本二份、診斷證明書影本三份、八十五
          年易字第一八九九號詐欺卷筆錄影本三份等件為證。
乙、被上訴人方面：
一、聲明：
（一）上訴駁回。
（二）第一、二審訴訟費用由上訴人負擔。
二、陳述：除與第一審判決記載相同者，茲予引用外，並補述略稱：
（一）被上訴人從未與證人魏炎墻金錢往來及借支票，是魏炎墻之媳婦欠被上訴人借
      款。證人蕭月英之證詞與上訴人標會之時間有所出入，證言不實。證人蕭月英
      無法兌現支票影本已提出於刑事詐欺卷內，根本無此事。
（二）被上訴人為家族公司之會計，朱昌鍊發生車禍後，大部分之財務都由被上訴人
      處理，例如佩登電氣負責人之薪水、每月替他代領，每月會款替他處理，還替
      他延續車禍前借人之款項，直到被上訴人被倒債後，才沒有替他處理財務。不
      能因為被上訴人替朱昌鍊代寫支票，致代收簿及支票背面存有被上訴人之筆跡
      ，即認被上訴人向朱昌鍊借款。被上訴人若是向朱昌鍊借款，支票既沒有指明
      背書轉讓，存入自己帳戶即可，何必存入朱昌鍊之帳戶？並且替他做完代收工
      作後，還把簿子拿回去讓他保管。
（三）第二次會議之資產負債表所載朱昌鍊之債權三十七萬元，被上訴人不承認。第
      一次債權會議之資產負債表並無朱昌鍊之債權，是第二次才來登記分配，被上
      訴人曾提出異議，欲在第三次債權會議更正此事，但因人數不足，沒有開成。
（四）朱昌鍊於發生車禍前係開設代書事務所，曾擔任二屆鄉民代表，人脈甚廣，原
      即有放款借人，被上訴人會做放款工作，也是朱昌鍊教的。蕭木根係朱昌鍊之
      鄰居，該二人早有金錢往來，蕭家明的票是蕭木根在用，被上訴人亦是透過朱
      昌鍊才認識蕭木根與張火盛。系爭支票並無被上訴人之背書，不能說是被上訴
      人欠朱昌鍊錢。被上訴僅係替朱昌鍊做事，並非欠朱昌鍊錢，此從利息算法不
      同可知。
（五）被上訴人不認識陳碧雲。而蕭木根與張火盛都是生意人，開出的票很多，不僅
      向被上訴人調錢，還向其他人借款或貸款，難道蕭木根與張火盛所開出的退票
      ，都是向被上訴人借款？朱昌鍊是代書，若被上訴人向其借款，為何未要求被
      上訴人於票上背書？
（六）被上訴人為賺取利差，而受骨牌效應倒債連累，業已知錯，亦受法律制裁，上
      訴人欠錢不還，將被上訴人未背書之支票賴在被上訴人身上，被上訴人確未向
      朱昌鍊借款，為此提出答辯，狀請鈞院鑑核，判決如答辯聲明。
三、證據：援用原審之立證方法外，並補提筆錄影本一份、互助會單影本一份、空白
          同意書及和解書影本各一紙、往來明細表一份、票據代收摺影本一份、筆
          錄影本一份、利息算法影本一份等件為證。
丙、本院方面：
    依職權調閱臺灣彰化地方法院檢察署八十八年度執字第二六九號執行卷宗全卷（
    含臺灣彰化地方法院檢察署八十五年度偵字第二一五三、五０三七號偵查卷宗、
    本院八十五年度易字第一八九九號審判卷宗、台灣高等法院台中分院八十七年度
    上易字第二五九八號審判卷宗等案卷）參辦。
    理　　　由
一、本件被上訴人起訴主張其於八十三年二月一日召集互助會，自任會首，每會一萬
    元，連同會首共四十一會，會期至八十六年六月一日止，於每月一日開標，上訴
    人參加其中二會，並已分別於八十三年七月一日、同年八月一日得標，各受領會
    款三十四萬二千四百元、三十四萬三千元，詎上訴人竟自八十四年十二月一日起
    不給付死會會款予被上訴人，共積欠會款三十八萬元，扣除被上訴人參加上訴人
    召集之互助會二會經抵銷金額後應給付上訴人之會款四萬元，上訴人尚積欠被上
    訴人會款三十四萬元，迭經催討，上訴人仍置之不理，爰依互助會之法律關係，
    請求上訴人給付會款等語。上訴人則以其於八十三年七、八月標得互助會，被上
    訴人給付上訴人之會款，並非全為現金，其中三十萬元係以訴外人魏炎墻簽發之
    支票支付，嗣因魏炎墻存款不足，被上訴人表示要與魏炎墻解決，即向上訴人取
    回該紙支票，然迄今仍未予解決，是扣除此三十萬元後，上訴人應給付被上訴人
    之會款僅有四萬元，又縱認上訴人仍應給付被上訴人三十四萬元，因被上訴人積
    欠訴外人朱昌鍊三十七萬元，朱昌鍊已將該三十七萬元之債權轉讓予上訴人，故
    於上訴人以此三十七萬元債權與應給付被上訴人之三十四萬元會款債務相抵銷後
    ，被上訴人對上訴人已無任何債權等語資為抗辯。
二、查被上訴人主張其於八十三年二月一日召集互助會，自任會首，每會一萬元，連
    同會首共四十一會，會期至八十六年六月一日止，於每月一日開標，上訴人參加
    其中二會，並已分別於八十三年七月一日、同年八月一日得標，各受領會款三十
    四萬二千四百元、三十四萬三千元，詎上訴人竟自八十四年十二月一日起不給付
    死會會款予被上訴人，共積欠會款三十八萬元，扣除被上訴人參加上訴人召集之
    互助會二會經抵銷金額後應給付上訴人之會款四萬元，上訴人尚積欠被上訴人會
    款三十四萬元一節，業據其提出互助會單一份為證，且此部分為上訴人所自認，
    自堪先認為真實。
三、次查上訴人辯稱其於八十三年七、八月標得互助會，被上訴人給付上訴人之會款
    ，並非全為現金，其中三十萬元係以訴外人魏炎墻簽發之支票支付，嗣因魏炎墻
    存款不足，被上訴人表示要與魏炎墻解決，即向上訴人取回該紙支票，然迄今仍
    未予解決云云，然為被上訴人所否認，經查：（一）上訴人雖辯稱被上訴人曾交
    付訴外人魏炎墻所簽發面額三十萬元之支票予上訴人，用以支付會款，然上訴人
    始終無法具體陳明該支票之發票日期、付款人及支票號碼，甚至連發票人亦先陳
    稱係魏隆盛，嗣又改稱魏炎墻而前後不一，且魏炎墻之支票早於八十二年十二月
    十日即因退票而被列為拒絕往來，此有彰化縣社頭鄉農會函一份在卷可稽，上訴
    人辯稱於八十三年七、八月間仍收受已拒絕往來之魏炎墻簽發之支票，實非無疑
    。（二）證人蕭月英固證稱被上訴人曾交付由訴外人魏炎墻之媳即魏隆盛之妻陳
    秀女簽發之支票一紙予伊，嗣於八十二年十一月間為被上訴人取回，於取回之際
    ，被上訴人向伊稱亦曾向上訴人取回支票處理等語，然查上訴人既辯稱被上訴人
    以支票給付會款之時間為八十三年七、八月間，則於此前之八十二年十一月間，
    被上訴人根本尚未交付支票予上訴人，豈有可能如證人蕭月英所證被上訴人於該
    時即向證人稱曾向上訴人取回支票處理，是證人蕭月英之證詞亦無足採。（三）
    又上訴人提出之錄音帶經原審當庭勘驗播放結果，訴外人魏炎墻雖曾提及：「到
    哪裡找，她（指被上訴人）票還我，債務處理後，支票都撕掉了」、「處理好就
    好了，票都撕掉了，連票頭都沒有了」、「你們（指上訴人及其女）的票是最後
    最尾，我最清楚事情，因為我每天都到她家去坐」、「她要倒閉時，我最清楚，
    我天天守候在她家」、「我沒有欠她了，票都解決了，跟我沒有關係了」等語，
    然核其語意均甚為空泛，根本難以據此具體確認究係何張支票，是此部分錄音內
    容，仍不足資為被上訴人曾交付面額三十萬元之支票予上訴人，以支付會款，並
    於其後復向上訴人取回該支票之證明。（四）另上訴人所參加被上訴人所召集之
    互助會，係自八十四年十二月一日起，始未給付死會會款，此為上訴人所不爭，
    倘果如上訴人所辯被上訴人於八十三年七、八月間曾因支付會款而交付魏炎墻簽
    發、面額三十萬元之支票予上訴人，嗣因魏炎墻存款不足，其後由被上訴人自上
    訴人處取回該支票解決，而未實際取得該三十萬元會款，則上訴人豈會仍繼續繳
    納死會會款予被上訴人，直至八十四年十一月止，期間長達一年餘？基上，本件
    上訴人此部分所辯，尚無足採。
四、又查上訴人辯稱因被上訴人積欠訴外人朱昌鍊三十七萬元，朱昌鍊已將該三十七
    萬元之債權轉讓予上訴人一節，業據上訴人提出票號分別為二一二一八號、七四
    二七號、二八六八號，發票人各為張火盛、蕭木根、蕭家明，面額分別為五萬元
    、十八萬元、十四萬元，付款人依序為台中區中小企業銀行社頭分行、田中分行
    、社頭分行之支票各一紙（下稱系爭支票）及退票理由書、債權讓與契約書、讓
    與通知存證信函、朱昌鍊之存摺、朱昌鍊之代收票據憑摺、開會通知函、負債表
    、債權會議記錄等件為證，雖為被上訴人所否認，惟查：（一）依八十五年度易
    字第一八九九號詐欺案卷所附刑事訊問筆錄所載，證人蕭木根、張火盛均具結證
    稱係向被上訴人蕭秋桂借款，並非向朱昌鍊借款，被上訴人蕭秋桂之金錢來源，
    渠等並不知情，蕭木根另證稱蕭家明所簽發支票係伊所使用，且被上訴人蕭秋桂
    也於筆錄中自承從中賺取利差，並未告知借款人，其金錢來源係向何人調借等語
    ，是系爭支票所示金錢借貸關係顯然係分別存於蕭木根、張火盛與被上訴人間無
    訛，被上訴人雖辯稱上揭借貸關係係分別存於蕭木根、張火盛與朱昌鍊訴人間，
    與被上訴人無關，然核與前揭證據所表彰之事實相悖，尚難採信。（二）又被上
    訴人交付系爭支票所示蕭木根、張火盛之借款來源係自朱昌鍊之帳戶提領之事實
    ，此為被上訴人所不否認，並有載明八十四年八月十六日提領現金二十二萬一千
    六百十六元、八十四年八月二十二日提領現金十三萬元之朱昌鍊存摺，以及載明
    八十四年八月十七日託收前揭票號七四二七、二一二一八號、面額各為十八萬元
    、五萬元之支票二張，以及八十四年八月二十三日託收前揭票號二八六八號、面
    額十四萬元之支票一張之代收票據憑摺可資佐證，亦堪認定。（三）另依債務人
    即被上訴人於八十五年十二月十八日所召開之第二次債權會議所附之負債表編號
    第三十欄處，已列有朱昌鍊之三十七萬元債權，且依該次會議記錄內容，並無任
    何被上訴人就上開朱昌鍊三十七萬元債權提出異議之記載，此均有該負債表及會
    議記錄一份存卷可憑，益足證明朱昌鍊對被上訴人存有三十七萬元之債權為真實
    ，至於被上訴人空言辯稱其曾提出異議而否認上開負債表記載內容之真正，尚無
    足採。（四）再朱昌鍊對於被上訴人之三十七萬元債權業於八十九年十一月十四
    日讓與上訴人，以及上訴人已於八十九年十一月二十四日以存證信函載明債權讓
    與事實通知被上訴人，亦有債權讓與契約書、讓與通知存證信函附卷可據，自堪
    認上訴人於對被上訴人為讓與通知後，對被上訴人已取得三十七萬元之債權無誤
    。
五、按二人互負債務，而其給付種類相同，並均屆清償其者，各得以其債務，與他方
    之債務，互為抵銷，民法第三百三十四條第一項前段定有明文。本件上訴人對被
    上訴人負有三十四萬元之債務，被上訴人則對上訴人負有三十七萬元之債務，均
    已如前述，其均為金錢債務，給付種類相同，且均已屆清償期，自得互為抵銷，
    是上訴人主張將上開債務相互抵銷，即無不合。是本件經抵銷後，被上訴人已無
    任何債權可主張，其仍請求上訴人給付三十四萬元會款，即屬無據，無從准許。
六、綜上所述，被上訴人對上訴人所存之三十四萬元會款債權，業因上訴人主張抵銷
    而消滅，從而被上訴人依互助會之法律關係，請求判決上訴人應給付被上訴人三
    十四萬元，及自八十六年六月四日起至清償日止，按週年利率百分之五計算之利
    息，核屬無據，不應准許。原審為上訴人敗訴之判決，並依職權宣告假執行，自
    有未洽，上訴意旨指摘原判決不當，求予廢棄改判，為有理由，爰由本院予以廢
    棄改判如主文第二項所示。
七、本件判決基礎已臻明確，兩造其餘攻擊或防禦方法，經本院斟酌後，認為均不足
    以影響本件判決結果，爰不一一論列，併此敘明。
據上論結：本件上訴為有理由，依民事訴訟法第四百三十六條之一第三項、第四百五
十條、第七十八條，判決如主文。
中　　　華　　　民　　　國　　九十一　　年　　　三　　　月　　 十三 　　日
                                     臺灣彰化地方法院民事第二庭
~B審判長法官　何志通
~B法　　　官　陳正禧
~B法　　　官　李進清
右為正本係照原本作成。
本判決不得上訴。
~B法院書記官　謝秋德
中　　　華　　　民　　　國　　九十一　　年　　　三　　　月　　 十四 　　日
